【裁判字號】    95,交聲,713
【裁判日期】    951229
【裁判案由】    違反道路交通管理處罰條例聲明異議
【裁判全文】
臺灣士林地方法院交通事件裁定         95年度交聲字第713號
原處分機關  交通部公路總局台北區監理所基隆監理站
異  議  人
即受處分人  乙○○
上列受處分人因違反道路交通管理處罰條例案件，對於交通部公
路總局臺北區監理所基隆監理站民國95年8 月1 日所為之處分（
原處分案號：基監字第裁42-AEB286160、42-CO0000000、42-EO0
000000 號）聲明異議，本院裁定如下：
    主  文
原處分撤銷。
乙○○不罰。
    理  由
一、按汽車（依道路交通管理處罰條例第3 條第8 款規定，包括
    機器腳踏車）不按遵行之方向行駛，處新台幣600 元以上18
    00元以下罰鍰，道路交通管理處罰條例第45條第1 款定有明
    文。又機器腳踏車駕駛人或附載座人未依規定戴安全帽者，
    處駕駛人新台幣500 元罰鍰，道路交通管理處罰條例第31條
    第6 項定有明文。
二、查本件原處分機關以異議人即受處分人乙○○騎乘車牌號碼
    CSU-928 號重型機車於民國94年7 月8 日下午3 時20分許，
    行經台北市○○路時，竟不遵行方向行駛，經台北市政府警
    察局中正第二分局警員丁○○發現當場攔停，並經核對駕駛
    人所出示之證件無誤後，以受處分人有違反道路交通管理處
    罰條例第45條第1 款規定之行為掣單舉發（下稱第1 件違規
    ），又分別於95年1 月20日晚間11時15分許及95年7 月5日
    下午4 時42分許，於台北縣重陽路1 段、新竹市○○路544
    號，因騎乘QHC-803 號、UTZ-135 號輕型機車未戴安全帽，
    經警當場攔停，以受處分人有違反道路交通管理處罰條例第
    31條第6 項之規定擎單舉發（下稱第2 、第3 件違規），嗣
    異議人於95年7 月17日向原處分機關交通部公路總局臺北區
    監理所基隆監理站提出申訴，嗣經原處分機關依道路交通管
    理處罰條例第33條第1 項及第45條第1 款之規定，分別裁處
    受處分人罰鍰1800元、500 元、500 元（原處分案號：基監
    字第裁42-AEB286160、42-CO0000000、42-EO0000000號），
    此有台北市政府警察局、台北縣政府警察局、新竹市警察局
    舉發違反道路交通管理事件通知單3 件、交通部公路總局臺
    北區監理所基隆監理站違反道路交通管理事件裁決書3 件在
    卷可憑。
三、異議意旨略以：異議人向基隆監理站調閱資料發現上開3 張
    罰單其上之簽名均非異議人所簽，且3 台機車之車主異議人
    皆不認識，僅認識其中1 台車主是異議人之妹前男友庚○○
    ，因異議人曾借身分證與異議人之妹辦理私人要務，得知異
    議人之妹前男友庚○○可能盜用異議人之身分證，爰依法聲
    明異議等語。
四、按法院受理交通事件，準用刑事訴訟法之規定，道路交通管
    理處罰條例第89條前段定有明文。又犯罪事實應依證據認定
    之，無證據不得認定其犯罪事實，刑事訴訟法第154 條第2
    項定有明文；而犯罪事實之認定，應憑證據，如未能發現相
    關證據，或證據不足以證明，自不能以推測或擬制之方法，
    以為裁判基礎；另認定不利於被告之事實，須依積極證據，
    苟積極證據不足為不利於被告事實之認定時，即應為有利於
    被告之認定，更不必有何有利之證據（最高法院40年台上字
    第86號及30年上字第816 號判例意旨足資參照）。易言之，
    法院於審理行為人違反道路交通管理處罰條例案件，當踐行
    完畢調查證據之程序後，為事實之認定時如就原處分機關所
    認定之行為人違規之事實仍有合理之訴訟上懷疑，而無法百
    分之百確信行為人確有該當於道路交通管理處罰條例各該處
    罰條文之構成要件事實時，此際即應依訴訟上之待證事實「
    倘有懷疑，則從被告之利益作解釋」之證據法則，作對受處
    分人有利之認定。
五、經查：
(一)證人即第1 件違規事件之舉發員警丁○○於本院調查時具結
    證稱：「違規時間距離太久，我不確定當時違規駕駛是否是
    今天庭上之異議人，不記得違規駕駛人有無提出行照、駕照
    供查驗，只記得我開過的那幾張都是年輕男性。」等語；證
    人即舉發第2 件違規時警員丙○○於本院調查時具結證稱：
    「不能確定當天違規駕駛人是否為今天庭上之異議人，當時
    違規駕駛人沒有提出行照、駕照供查驗，我詢問他姓名年籍
    資料後，我向警政電腦及戶役政電腦查詢無誤後，才將資料
    記載上去。」等語；證人即舉發第3 件違規時員警戊○○於
    本院調查時具結證稱：「沒有辦法確定違規駕駛人是否是異
    議人，當時查獲情形是一對情侶騎車沒戴安全帽，駕駛人男
    性，年輕人。」、「當時違規的駕駛人沒有提供駕照、行照
    供查驗，我當時是依照駕駛人的陳述記載，並在通知單上記
    載「自稱身分」」、「那天我依照UTZ-135 號車牌號碼查出
    結果為警政廢棄資料。我請他們到派出所詳查車籍資料，當
    時有給車牌及引擎號碼照相，後來發覺車牌號碼與引擎不符
    ，車體為失竊車輛，當天就移送新竹地檢署偵辦。在警局犯
    罪嫌疑人並沒有拍照，當時違規人自稱乙○○。」等語在卷
    （見本院九95年11月7 日訊問筆錄第1 頁至第5 頁），足見
    上開證人皆無法指證當時被舉發之違規駕駛即為本件異議人
    。
(二)又經本院傳喚證人即機車車牌CSU-928 號車主甲○○，其亦
    於本院調查時到庭具結證稱：「於94年有1 台CSU-928 號重
    型機車，但是我賣掉了，這台機車是用我的名字買給我表弟
    庚○○的，車子買來之後都是庚○○使用的，我從未使用過
    。」、「這台機車除了庚○○使用過外，沒有其他家人或親
    屬使用過」、「不認識受處分人，車子也沒借乙○○使用過
    」等語（見本院95年12月15日訊問筆錄第1 至3 頁）；又證
    人即車號車牌QHC-803 號車主己○○亦於本院調查時到庭具
    結證稱：「不認識異議人，與庚○○是朋友關係，95年1 月
    20 日 晚間伊未騎乘QHC-803 號機車在重陽路一段因為戴安
    全帽被警舉發，違規時間機車借何人使用不記得了，但未曾
    借異議人騎乘使用，在94年年底至95年年初期間，曾將該車
    借給庚○○使用」等語（見本院95年12月15日訊問筆錄第3
    至5 頁），顯見證人甲○○、己○○與異議人均不認識，亦
    均未將上開機車出借異議人使用。
(三)再自稱「乙○○」之男子，於95年7 月5 日因未戴安全帽經
    警舉發後，另涉嫌竊盜案件於同日經移送臺灣新竹地方法院
    檢察署偵辦，有新竹市警察局第三分局95年7 月28日函1 份
    在卷可稽，經臺灣新竹地方法院檢察署檢察官將自稱「乙○
    ○」之人指紋卡送內政部警政署刑事警察局電腦比對確認結
    果，自稱「乙○○」之人與該局存檔庚○○犯罪指紋卡指紋
    相同，但年籍資料不符，疑有冒名之嫌，有內政部警政署刑
    事警察局95年10月25日刑紋字第0950158994號函在卷可稽（
    見台灣新竹地方法院檢察署95年度偵字第3908號卷），足見
    於上開時地經警舉發違規，並移送地檢署應訊之犯罪嫌疑人
    ，確實為庚○○無誤。
(四)另依交通部公路總局臺北區監理所基隆監理站檢送之違反道
    路交通管理事件通知單正本3 件（北市警交大字第AE286160
    號、北縣警交字第CO 0000000號、竹市警交字第EO00000000
    號），其「收受通知聯者簽章」欄上之「乙○○」簽名，與
    受處分人聲明異議狀及於本院訊問時當庭所書寫之「乙○○
    」字跡，經本院以肉眼觀察，發現舉發通知單上所載「乙○
    ○」之字跡較為潦草且字體明顯略大，然觀諸受處分人聲明
    異議狀及於本院當庭所書寫之姓名字跡等原件，其中「乙○
    ○」三字顯係較為工整偏小，且字形、勾勒，均有所不同，
    異議人辯稱上開舉發通知單上簽名係遭人冒名偽簽等語，尚
    非無稽。
五、綜上所述，受處分人既有遭人冒名偽造簽名之虞，此外復查
    無其他積極證據足以證明受處分人有騎乘CSU-928 號、QHC
    -803號、UTZ-135 號機車之違規事實，自應作對受處分人有
    利之認定，原處分機關不察，遽對受處分人為前開裁決，即
    難認為允當，應認受處分人之異議為有理由，自應由本院將
    原處分撤銷，改諭知受處分人不罰，以資適法。
六、據上論斷，應依道路交通案件處理辦法第20條前段，裁定如
    主文。
中    華    民    國    95    年    12    月    29    日
                  交通法庭法  官  汪梅芬
以上正本證明與原本無異。
如不服本裁定應於送達後5日內向本院提出抗告狀
                          書記官  張成龍
中    華    民    國    95    年    12    月    29    日


司法院資訊處製作；財團法人民間司法改革基金會備份。
